臺灣高等法院民事判決　　　　　　　　　94年度智上字第13號
上　訴　人　甲○○
被　上訴人　世一文化事業股份有限公司
法定代理人　乙○○
訴訟代理人　莊柏林　律師
上列當事人間損害賠償事件，上訴人對於中華民國94年2月25 日
臺灣臺北地方法院93年度智字第97號第一審判決提起上訴，並為
訴之追加及減縮， 本院於94年7月12日言詞辯論終結，判決如下
：
    主  文
上訴及追加之訴均駁回。
第二審訴訟費用由上訴人負擔。
    事實及理由
一、上訴人於原審起訴請求被上訴人應給付新台幣 （下同）370
    萬元，嗣於本院減縮請求金額為151萬元， 並追加請求自支
    付命令送達之翌日起至清償日止，按年息百分之五計算之利
    息， 依民事訴訟法第446條第1項但書及第255條第1項第3款
    規定，無庸得被上訴人之同意，應予准許。
二、上訴人起訴主張：上訴人創作之快速檢字法「巧易中文部首
    （偏旁）快速索引」（下稱系爭快速索引） 業於民國83年7
    月6日向內政部申請完成著作權登記（登記字號41481），並
    應用在上訴人於84年1月出版之「歐洲旅遊辭典」、 88年10
    月1日出版之 「巧易成語修辭雙解辭典」及90年11月15日出
    版之「小學生形音義辭典」。系爭快速索引係以教育部審定
    之213個部首為標準，運用 「測不準原理（即互補原理）」
    ，於辭典內文每一部首開端處設「甲表（部首正判）」及「
    乙表（部首誤判）」之對照單字表，以達快速檢字目的，並
    輔以「正誤對照表」，俾達到迅速檢字效率之功能，其編輯
    方式有正誤對照表（右為「同部首字群」，左為「容易誤解
    部首之字群」）、各單字須有筆劃之認定、同筆劃之單字須
    歸類於同一筆劃下及筆劃依順序排列（筆劃少者排於前、筆
    劃多者排於後）等，缺一不可，否則無法比對及達到迅速檢
    索之功能。詎被上訴人於91年出版之「實用國語辭典」及92
    年9 月出版之「新編實用國語辭典」竟抄襲系爭快速索引，
    顯已侵害上訴人之著作權， 被上訴人之上開辭典已銷售1萬
    本以上，以每本售價370元計算，被上訴人應賠償上訴人370
    萬元，爰依著作權法規定，求為命被上訴人應給付上訴人37
    0萬元之判決 （原審判決上訴人敗訴，上訴人不服提起本件
    上訴，並為聲明之追加及減縮），並上訴聲明：(一)原判決廢
    棄。 (二)被上訴人應給付上訴人151萬元及自支付命令送達之
    翌日起至清償日止，按年息百分之五計算之利息。
三、被上訴人則以：被上訴人於76年出版之「新編國語辭典」係
    依教育部公布之「一字多音審定表」編輯，其中除「部首索
    引」、「總筆劃檢字表」及「注音符號檢字表」等必備檢字
    索引分法外，更增加「部首單字表」之檢索方式，並於76年
    11月登記出版上市（登記證為局版台業字第3014號），嗣於
    82年4月修訂3版、91年8月修訂4版，其編輯方式為國內首創
    ，且於其後修訂改良其查閱方法，經不斷增刪修改，整理如
    上訴人所稱之類似快速檢字法。因辭典所附之各種檢索方式
    ，須於內文全部確定後，始能註記該字所在頁數，且需經一
    再檢核、校對、修改後方得付印，故每次修訂須經數年始得
    上市發行， 被上訴人不可能於上訴人之字典出版後9個月內
    ，即抄襲其編輯方法。上開「新編國語辭典」歷經10餘年增
    修，內容雖有增加或補充，然體例上未曾變更修改，而依中
    國文字之特性，整理出如上訴人所稱之快速檢字法並非難事
    ，上訴人尚不得以兩者客觀上相似，即認被上訴人主觀上有
    抄襲情事。 被上訴人於79年1月20日購得日本出版之「解例
    學習漢字字典」已有快速檢字法，足證該檢字法非上訴人創
    作。 被上訴人於82年4月間修訂「標準國語辭典」時即使用
    「巧易中文部首（偏旁）快速索引」，迄上訴人於93年10月
    18日聲請對被上訴人核發支付命令請求損害賠償已罹於2年
    消滅時效等語，資為抗辯，並答辯聲明：上訴駁回。
四、上訴人主張伊所著「巧易中文偏旁快速索引」於83年7月6日
    向內政部申請完成語文著作權登記（登記字號41481） 之事
    實，業據其提出內政部著作權登記簿謄本及經濟部智慧財產
    局著作權登記簿謄本為證（本院卷80、81頁），且為被上訴
    人所不爭執，自堪信為真實。
五、上訴人另主張被上訴人於91年出版之「實用國語辭典」及92
    年9月出版之「新編實用國語辭典」 抄襲伊創作之系爭快速
    索引，侵害伊之著作權云云，則為被上訴人所否認，並以前
    開情詞置辯，經查：
  (一)按依著作權法取得之著作權，其保護僅及於該著作之表達，
    而不及於其所表達之思想、程序、製程、系統、操作方法、
    概念、原理、發現，著作權法第10條之1定有明文。 查上訴
    人主張其申請著作權登記之系爭快速索引，主要係應用教育
    部審定之213個部首為標準， 運用「測不準原理（即互補原
    理）」，於辭典內文每一部首開端處設「甲表（部首正判）
    」及「乙表（部首誤判）」之對照單字表，以達快速檢字目
    的，並輔以「正誤對照表」，其編輯方式要件有正誤對照表
    （右為「同部首字群」，左則為「容易誤解部首之字群」）
    、各單字均須有筆劃之認定、同筆劃之單字須歸類於同一筆
    劃下，筆劃則依順序排列（筆劃少者排於前、筆劃多者排於
    後）等方法，前開編輯之方式缺一不可，否則無法比對及達
    到快速檢索之功能，由上開說明可知，系爭快速索引主要係
    用於協助快速找查文字，其所表達之內容乃一種快速找查文
    字之方法，而非著作權法第5條所例示之 (一)語文著作、(二)音
    樂著作、(三)戲劇、舞蹈著作、(四)美術著作、(五)攝影著作、(六)
    圖形著作、(七)視聽著作、(八)錄音著作、(九)建築著作、(十)電腦
    程式著作等著作本身之表達。以上訴人著作之「小學生形音
    義辭典」為例，上訴人在每一特定部首文字之前，以灰底欄
    框顯示該部首所有文字，另以減去部首後之文字其筆劃數再
    為分類，將去部首後相同筆劃數之文字歸為同一小欄，在各
    該文字下方則再以國字標示該文字所在頁數，以利找查，而
    在正確部首文字之灰底欄框後，另立一欄「容易誤解部首的
    字」，將容易遭誤解部首之文字列出，文字下方則以括弧標
    示正確部首，括弧下方再以國字數字標示該文字所在頁碼（
    如原判決附圖一所示）；而上訴人主張被上訴人抄襲其系爭
    快速索引之「實用國語辭典」及「新編實用國語辭典」，被
    上訴人就有關快速檢字部分，係在每一特定部首文字之前，
    先將該部首所有文字以欄框圈住，以較大字體列出，並在各
    該文字上方列出減去部首後所剩之筆劃數，將相同筆劃數之
    文字依序上下排列，另在各該文字下方列出所在頁數，以方
    便找查，緊鄰欄框之後，則為容易誤判為該特定部首之文字
    ，以較小字體列出，並在各該文字下方以括弧標示正確之部
    首，括弧下方則再以數字列出該字所在頁數，是使用者縱誤
    判部首，仍得以在該容易誤判欄內找出所欲找查之文字，達
    到快速查字之目的（如原判決附圖二所示）。基於上開比對
    說明，可知兩造所使用查字之原理雖然相同，惟於編排上仍
    有差異，對於容易誤解部首文字之選取亦有不同，以原判決
    附圖一、二為例，同是「乙」部首，除畫面設計差異外，在
    一劃部分（去除部首後所剩之筆劃），上訴人所編著之辭典
    僅列「九」字，而被上訴人所出版之辭典尚且列有「乜」字
    ，另在容易誤解部首文字部分，上訴人之辭典僅列「丸」字
    ，被上訴人之辭典則尚列有「孔」、「札」兩字，可見兩造
    所編著或出版之辭典，就外觀所呈現之文字表達並不相同，
    而就快速檢字部分雖使用相同之找查檢字方法，然依上開著
    作權法第10條之1規定， 此種找查檢字方法並非著作權法所
    保護之標的，自無侵害著作權問題。
  (二)次按就資料之選擇及編排具有創作性者為編輯著作，以獨立
    之著作保護之；又著作人專有將其著作改作成衍生著作或編
    輯著作之權利， 著作權法第7條及第28條前段固定有明文，
    惟查上訴人主張伊係以所著「歐洲旅遊辭典」用法說明三、
    之「巧易中文偏旁快速索引」文字說明申請語文著作登記（
    本院卷109、180-181頁）， 並將之應用在伊於84年1月出版
    之「歐洲旅遊辭典」、 88年10月1日出版之「巧易成語修辭
    雙解辭典」及90年11月15日出版之「小學生形音義辭典」云
    云，然經核上訴人所編著上開辭典之編排與被上訴人出版之
    辭典之編排並無明顯不同，而上訴人亦不能證明其辭典之編
    排具有創作性而享有編輯著作之權利，且佐以被上訴人辯稱
    伊於76年11月出版「新編國語辭典」，嗣於82年4月修訂3版
    、91年8月修訂4版（原審卷33-38頁）， 歷經10餘年增修，
    內容雖有增加或補充，然體例上未曾變更修改，而依中國文
    字之特性，整理出如上訴人所稱之快速檢字法並非難事等語
    ，以及有關中文辭典文字之選擇及編排上之雷同，乃因同部
    首、同筆劃之文字其所得選擇及編輯順序本即相同，尚難以
    兩者客觀上相似，即認被上訴人主觀上有抄襲情事而侵害上
    訴人之著作權。
六、綜上所述，上訴人主張被上訴人侵害其著作權，請求被上訴
    人給付其151萬元部分，自屬不應准許。 原審就此部分所為
    上訴人敗訴之判決，核無違誤。上訴論旨指摘原判決此部分
    不當，求予廢棄改判，為無理由，應予駁回。上訴人追加請
    求自支付命令送達之翌日起至清償日止，按年息百分之五計
    算利息部分亦無理由，併予駁回。
七、兩造其餘之攻擊或防禦方法及未經援用之證據，經本院斟酌
    後，認為均不足以影響本判決之結果，自無逐一詳予論駁之
    必要，併此敘明。
八、據上論結，本件上訴及追加之訴均為無理由，依民事訴訟法
    第449條第1項、第78條，判決如主文。
中　　華　　民　　國　　94　　年　　7 　　月　　26　　日
                  民事第十四庭審判長法  官　劉靜嫻
                                    法  官　陳昆煇
                                    法  官　陳駿璧
正本係照原本作成。
如不服本判決，應於收受送達後20日內向本院提出上訴書狀，其
未表明上訴理由者，應於提出上訴後20日內向本院補提理由書狀
（均須按他造當事人之人數附繕本）上訴時應提出委任律師或具
有律師資格之人之委任狀；委任有律師資格者，另應附具律師資
格證書及釋明委任人與受任人有 民事訴訟法第466條之1第1項但
書或第2項（詳附註）所定關係之釋明文書影本。
中　　華　　民　　國　　94　　年　　7 　　月　　27　　日
　　　　　　　　　　　　　　　　　　書記官　黃　愛
附註：
民事訴訟法第466條之1（第1項、第2項）：
對於第二審判決上訴，上訴人應委任律師為訴訟代理人。但上訴
人或其他法定代理人具有律師資格者，不在此限。
上訴人之配偶、三親等內之血親、二親等內之姻親，或上訴人為
法人、中央或地方機關時，其所屬專任人員具有律師資格並經法
院認為適當者，亦得為第三審訴訟代理人。
